【裁判字號】    97,簡上,9
【裁判日期】    970530
【裁判案由】    清償債務
【裁判全文】
臺灣臺北地方法院民事判決               97年度簡上字第9號
上  訴  人  丁○○
被      告  中國信託商業銀行股份有限公司
法定代理人  庚○○
訴訟代理人  丙○○
            乙○○
            甲○○
            戊○○
            己○○
上列當事人間請求清償債務事件，上訴人對於中華民國96年10月
31日本院臺北簡易庭96年度北簡字第42141號簡易民事判決提起
上訴，本院於97年5月23日言詞辯論終結，判決如下：
    主      文
上訴駁回。
原判決主文第一項減縮為：上訴人應給付被上訴人新臺幣壹拾
萬伍仟佰拾捌元，及其中新臺幣壹拾萬貳仟陸佰捌拾壹元
，自民國九十六年五月六日起至清償日止，按週年利率百分之二
十計算之利息。
第二審訴訟費用由上訴人負擔
    事實及理由
一、按於第二審為訴之變更、追加，非經他造同意，不得為之。
    但擴張或減縮應受判決事項之聲明者，不在此限。民事訴訟
    法第436條之1第3項準用第446條第1項但書、第255條第1項
    但書第3款定有明文。查被上訴人起訴聲明，係請求上訴人
    給付被上訴人新臺幣（下同）138,938元，及其中132,681元
    自民國96年5月6日起至清償日止，按年息20%計算之利息，
    嗣因被上訴人清償3,600元，故於97年4月21日本院審理中當
    庭減縮聲明為請求上訴人給付135,338元，及其中132,681元
    自96年5月6日起至清償日止，按年息20%計算之利息（見本
    院卷第61頁），核屬減縮應受判決事項之聲明，合於首揭規
    定，應予准許。
二、被上訴人起訴主張：上訴人於94年1月17日與伊訂立信用卡
    使用契約並領得信用卡使用，依上開信用卡約定條款第14、
    15條之約定，上訴人得在各特約商店記帳消費，惟應於當期
    繳款截止日前向伊全部清償，或以循環信用方式繳付最低應
    繳金額，逾期清償者，依上開信用卡約定條款第15條之約定
    ，除喪失期限利益外，應加計按年息20%計算之遲延利息；
    詎上訴人至96年5月5日止，共積欠138,938元未清償，其中
    132,681元為消費款，2,181元為循環利息，4,076元為其他
    費用，依約除應給付上開消費款項外，另應給付自96年5月6
    日起至清償日止，按年息20%計算之利息。又上開信用卡申
    請書之同意聲明欄第二點已載明：「本人已閱讀並同意接受
    用卡須知說明之規定，且同意履行貴行之信用卡約定條款。
    」等字，上訴人並於申請書簽名，故伊依上開信用卡申請書
    及約定條款約定，以年息20%計付遲延利息，並未過高。爰
    依系爭信用卡契約之約定，請求上訴人給付138,938元，及
    其中132,681元自96年5月6日起至清償日止，按年息20%計算
    之利息等語。
三、上訴人則以：被上訴人請求之利息過高，伊簽約時業務員未
    告知高額利率，僅要求伊在申請書簽名填寫資料，申請書約
    定條款字太小，伊無法看清楚等語為辯。
四、原審為被上訴人勝訴判決，即判命上訴人應給付被上訴人13
    8,938元，及其中132,681元自96年5月6日起至清償日止，按
    年息20%計算之利息。上訴人提起上訴，並聲明：(一)原判決
    廢棄。(二)被上訴人在第一審之訴駁回。被上訴人則聲明：(一)
    減縮起訴聲明為：上訴人應給付被上訴人135,338元，及其
    中132,681元自96年5月6日起至清償日止，按年息20%計算之
    利息。(二)上訴駁回。
五、兩造不爭執之事實：
(一)、兩造於94年1月17日簽訂信用卡使用契約，上訴人並領得被
    上訴人之信用卡使用，有被上訴人提出之信用卡申請書及用
    卡須知影本在卷可稽（見本院卷第63至65頁）。
(二)、被上訴人至96年5月5日止，共積欠138,938元未清償，其中1
    32,681元為消費款，2,181元為循環利息，4,076元為其他費
    用等情，業據被上訴人提出歷史帳單彙總查詢等件為證（見
    本院卷第67至71頁），且為上訴人所不爭執，自堪信為為真
    實。
六、兩造之爭點及論述：兩造於94年1月17日簽訂信用卡使用契
    約，由上訴人領得被上訴人之信用卡使用，然上訴人至96年
    5月5日止，共積欠138,938元未清償，又依據上開信用卡申
    請書及約定條款第15條第1、3項約定，循環利息之計算，係
    將每筆得計入循環信用本金之帳款，自該筆帳款入款日起，
    以年息20%計算至該筆帳款結清之日止，另逾期清償者，除
    依上開約定計付循環信用利息外，並繳付違約金等情，業據
    被上訴人提出信用卡申請書及約定條款等件為證，且為上訴
    人所不爭執，自堪信為真實。惟上訴人辯稱：被上訴人請求
    之利息過高，且簽約前因申請書約定條款字太小，伊無法看
    清楚等語，故本件主要爭點為：上訴人於申請系爭信用卡時
    ，是否已審閱並知悉上開信用卡約定條款有關遲延利息之規
    定？上訴人依約請求被上訴人給付年息20%之遲延利息是否
    有過高而違反誠信原則顯失公平之情事？經查：
(一)、依兩造不爭執真正之上開信用卡申請書背面之信用卡用卡須
    知及約定條款第15條第1、3項約定，循環利息之計算，係將
    每筆得計入循環信用本金之帳款，自該筆帳款入款日起，以
    年息20%計算至該筆帳款結清之日止，另逾期清償者，除依
    上開約定計付循環信用利息外，並繳付違約金之事實，已如
    前述，且上開信用卡申請書正面關於「請您簽上大名、同意
    下述聲明」（特別放大字體）欄內第二點已記載：「二、本
    人已閱讀並同意接受用卡須知說明之規定，且同意履行貴行
    之信用卡約定條款。」等字，又申請書背面信用卡用卡須知
    亦記載：「在您決定向本行申請信用卡之前，請您務必詳讀
    下列注意事項：『一、應付及可能負擔的一切費用』（特別
    放大字體）(一)年費……(二)預借現金手許費……(三)循環利息1.
    持卡人得選擇以循環信用方式繳款，於當期繳款截止日前將
    最低應繳金額以上（或等於最低應繳金額）款項繳付本行。
    持卡人就剩餘未付款項得延後付款，並計付循環信用利息，
    且得隨時清償原延後付款金額之全部或一部。2.持卡人每期
    最低應繳金額為應付帳款之百分之二（如低於新臺幣壹仟元
    ，以新臺幣壹仟元計），加計超過信用額度之全部使用信用
    卡交易金額、累計以前各期逾期未付最低應繳款項之總和、
    循環信用利息及年費、預借現金手續費、掛失停用手續費、
    違約金、調閱簽帳單手續費、快速發卡手續費或補寄帳單手
    續費等其他應繳費用。3.各筆循環信用利息之計算，係將每
    筆『得計入循環信用本金之帳款』（自各筆帳款入帳日起至
    全部應付帳款結清之日止，所有入帳之每筆信用卡消費款項
    與預借現金金額之未清償部分，但不包括循環信用利息及年
    費、預借現金手續費、掛失停用手續費、違約金、調閱簽帳
    單手續費、快速發卡手續費或補寄帳單手續費等費用。），
    自該筆帳款入帳日起，就該帳款之餘額以年息百分之二十（
    TAIPEI10 1聯名卡所生之帳款以年息百分之十五計算，但若
    持卡人未於當月帳單繳款截止日前繳足當期最低應繳金額者
    ，其次月循環信用利率將回復為20%計算，其後持卡人連續
    三個月於繳款截止日前繳足當期最低應繳金額，方可於第四
    個月起，恢復以循環信用利率15%計算。）計算至該筆帳款
    結清之日止（元以下四捨五入）。」等字，並經上訴人確認
    無誤後，始於該申請書內之「正卡申請人親筆正楷中文簽名
    」欄親自簽名乙節，有信用卡申請書影本可稽（見本院卷第
    63頁），參酌上訴人於申請本件信用卡時，一併提出國際獅
    子會臺灣總會臺北縣八里獅子會第25屆理事長之當選證書（
    見本院卷第65頁），顯見具有相當之智識，足證其於申請書
    申請人簽名欄內簽名時，即已審閱並知悉信用卡消費款項之
    遲延利息係以年息20%計付之約定條款，上訴人抗辯申請書
    約定條款字太小，其無法看清楚等語，要無足採。又上訴人
    雖抗辯：被上訴人業務員未於訂約時向伊解說契約關於遲延
    利息係以年息20%計付之約定條款，然上訴人於簽訂上開信
    用卡申請書時已審閱並知悉信用卡之約定條款，業如前述，
    況上訴人於簽署前均得隨意審閱或向承辦人員詢問，以決定
    是否辦理，縱承辦人員未於訂約時向伊解說遲延利息係以年
    息20%計付之約定條款，系爭信用卡契約之效力亦非當然因
    而有所影響，是其上開辯解，自不足採。
(二)、上訴人雖又辯稱本件利息過高等語，惟按消費者保護法第11
    條至第17條及民法第247條之1條規定，固有對定型化約款因
    違反誠信原則而顯失公平等情時，部分約款應無效者予以規
    範，然定型化契約條款僅在發生顯失公平之情形時，法律始
    定有此予以調整彌補弱勢一方並達衡平之機制，於該當法律
    規定之要件時，使該部分約定因而無效，並非一旦使用定型
    化契約條款即有對消費者明顯不利或違反誠信原則之結果。
    本件關於被上訴人使用循環計息方式或逾期未清償而應給付
    遲延利息之利率，所根據之上開信用卡約定條款雖屬定型化
    契約條款，但參諸信用卡申請及核發之實際狀況，發卡銀行
    係在審核正卡申請人個人信用情況，認已符合標準時即予以
    核發，在信用卡使用人無須提供任何擔保，即可在卡片有效
    期間內取得一定信用額度之情況下，遇信用卡使用人僅清償
    部分帳款甚或發生逾期未清償等違約情事時，發卡銀行請求
    信用卡使用人須以高於一般擔保放款利率之約定利率計付循
    環利息、遲延利息等，考諸上開情事發生時亦顯示該信用卡
    使用人之個人信用風險已屬較高，發卡銀行為此收取較高利
    率計付之金額，當無不合理處。雖然民法第203條有關於應
    付利息之債務，其利率未經約定，亦無法律可據者，年息為
    5%之規定，惟以此得適用該年息5%者，仍須在無約定或其他
    法定利率時為限，只要在未違反民法第205條最高利率年息2
    0%限制之情形下，當事人本得基於雙方之債務情況及個人能
    負擔之風險等另為適當約定，上訴人所稱兩造上開約定利率
    過高，應改依中央銀行基本放款計息等語，已屬無據；況兩
    造之上開約定利率有無過高情形，上訴人於94年1月間申辦
    時及其後，隨時有與其他發卡銀行之條件加以比較、選擇之
    機會，其既仍決意與被上訴人締約，甚而繼續使用循環計息
    方式，且有逾期清償情形，有歷史帳單彙總查詢等件在卷可
    稽，亦難認此有何顯失公平之情形可言，是上訴人前開所辯
    ，均無足採。
七、綜上所述，被上訴人本於系爭信用卡契約，減縮請求上訴人
    應給付135,338元，及其中132,681元自96年5月6日起至清償
    日止，按年息20%計算之利息，為有理由，應予准許。原審
    就上開範圍內判命上訴人如數給付，並依職權為假執行之宣
    告（減縮部分除外），核無違誤。上訴意旨指摘原判決不當
    ，求予廢棄改判，為無理由，應予駁回。另被上訴人於本院
    減縮其請求如上，爰將原判決主文第一項，宣示如主文第二
    項所示。
八、本件事證已臻明確，兩造其餘主張、陳述及所提證據，經審
    酌與本院前揭判斷不生影響，毋庸再予審酌，併此敘明。
九、據上論結，本件上訴為無理由，依民事訴訟法第436條之1第
    3項、第449條第1項、第78條，判決如主文。
中    華    民    國    97    年    5     月    30    日
                  民事第六庭    審判長法  官  張競文
                                      法  官  陳婷玉
                                      法  官  鄧德倩
以上正本係照原本作成
本判決不得上訴
中    華    民    國    97    年    5     月    30    日
                                      書記官  池東旭


司法院資訊處製作；財團法人民間司法改革基金會備份。
